臺灣臺北地方法院民事判決　　　　　九十二年度訴字第三九五六號
　　原　　　告　台塑石化股份有限公司
　　法定代理人　甲○○
　　訴訟代理人　張嘉真律師
　　　　　　　　黃慧萍律師
　　　　　　　　許純琪律師
　　被　　　告　永純鋼鐵股份有限公司
　　法定代理人　丁○○
　　訴訟代理人　湯阿根律師
當事人間損害賠償等事件，本院於中華民國九十三年七月二十六日言詞辯論終結，判
決如下：
    主　　  文
被告應給付原告新臺幣佰零萬玖仟陸佰貳拾玖元，及自民國九十二年八月十九日
起至清償日止，按年息百分之五計算之利息。
訴訟費用由被告負擔。
本判決於原告以新臺幣壹佰零壹萬肆仟元為被告供擔保後，得假執行；但被告如以新
臺幣佰零萬玖仟陸佰貳拾玖元或同面額之台灣銀行無記名可轉讓定期存單為原告
預供擔保後，得免為假執行。
    事實及理由
一、按當事人得以合意定第一審管轄法院。但以關於由一定法律關係而生之訴訟為限
    。前項合意，應以文書證之，民事訴訟法第二十四條定有明文。本件原告向本院
    對被告提起損害賠償等訴訟，本院固非被告主事務所或主營業所所在地之法院，
    然依兩造所簽訂之「台塑石化股份有限公司加油站油品買賣合約」第九條約定，
    兩造合意如因該合約涉訟時，以本院為第一審管轄法院，是揆諸首揭規定，本院
    就本件損害賠償等訴訟自有管轄權，合先敘明。
二、原告主張：被告為加油站經營業者，為經營加油站業務所需，於民國八十九年十
    月二十五日與原告簽訂「台塑石化股份有限公司加油站油品買賣合約」，約定被
    告經營之自由加油站所需油品應向原告購買，期間自八十九年十月二十五日起至
    九十四年十月二十四日止，並約定基於被告應依約購油五年之前提下，由原告墊
    付費用為被告加油站設置橫招、立招、油品指示燈及加油站員工制服等，使被告
    加油站煥然一新，以提升被告加油站之形象及市場競爭力，並為被告支付對中國
    石油股份有限公司（以下簡稱中油公司）之違約金債務六十萬元、招牌費用一十
    四萬元。詎被告竟於九十一年三月三十一日以書面通知片面終止前揭油品買賣合
    約，顯已違約，並積欠油款一百七十八萬五千八百八十六元，爰依兩造油品買賣
    合約第八條、第六條第二項約定及民法第二百二十六條、第五百四十六條第一項
    、第一百七十六條、第一百七十九條、第四百十九條第二項規定，扣除橫招、立
    招、油品指示燈十七個月之折舊後，聲明：(一)被告應給付原告三百零三萬九千六
    百二十九元，及自起訴狀繕本送達之翌日起至清償日止，按年息百分之五計算之
    利息；(二)願供擔保，請准宣告假執行。
三、被告則以：(一)原告為爭取被告加盟，乃以為被告變更加油站橫招、立招標示，提
    供員工制服，並承受被告對中油公司因終止合約應繳之違約金六十萬元及招牌費
    一十四萬元等為條件，唆使被告與中油公司終止合約，被告乃於八十九年十月二
    十五日與原告訂立「台塑石化股份有限公司加油站油品買賣合約」，惟簽約之初
    ，雙方皆有預期政府將有開放國外油品進口油品全面自由化之公告，故於合約第
    十條第九項：「本合約期間，若遇政府公告油品全面自由化者，甲方（即被告）
    得於公告時點起二個月內選擇終止本合約，乙方（即原告）基於公平交易原則，
    給予尊重。」有特別約定。嗣經濟部能源委員會於九十年底公告全面開放油品進
    口，行政院公平交易委員會宣布：「政府開發油品市場自由競爭，除中油、台塑
    外，也將開放國外業者進入油品市場，為了維持市場公平競爭，政府特別宣布加
    油站在九十一年三月三十一日以前，可以無條件換約，自由選擇油品供應廠商，
    而不受前約規範。」，被告基於上開政府宣示暨合約第十條第九項約定，於九十
    一年三月二十一日以高雄博愛路四一五四－九號郵局第一七五號存證信函通知原
    告預定於九十一年四月三十日起終止兩造油品買賣合約，並非違約終止。(二)又被
    告既已與中油公司終止原有供油合約，並另與原告簽約加盟，被告已成就其條件
    與對價，與嗣後被告依兩造油品買賣合約第十條第九項之特別約定而終止合約之
    事項無關，原告請求損害賠償即屬無據。被告亦無委任原告製作前揭招牌及制服
    之事實，前揭招牌及制服均表示「台塑石油」字樣，兼具原告企業與產品之廣告
    效益，故亦非無因管理或不當得利之情事。況承擔被告與中油公司之違約金，乃
    賦予被告加盟簽約銷售原告油品之優惠條件，並非純然贈與。縱係附負擔贈與之
    性質，則被告既已完成加盟簽約，是已完成負擔之條件，贈與既經交付，依民法
    第四百零八條之規定，焉得再行撤銷。(三)被告固尚欠油款一百七十八萬五千八百
    八十六元未付，然被告於九十一年三月份購油金額一百五十八萬六千五百四十九
    元原有百分之一點四之月折讓，即二十三萬三千二百二十九元，及自九十年十二
    月份起至九十一年三月份之購油金額合計七千六百一十二萬八千八百零二元，原
    告同意給付特別折讓百分之二，即一百五十二萬二千五百七十六元，原告均未給
    付，業經被告於九十一年四月十九日出具部分折讓證明單與上開油款抵付折讓完
    畢等語，資為抗辯。並聲明：(一)原告之訴及假執行之聲請均駁回；(二)如受不利判
    決，願預供現金或同面額之台灣銀行無記名可轉讓定期存單為擔保，請准宣告免
    為假執行。
四、原告主張(一)被告為加油站經營業者，為經營加油站業務所需，於八十九年十月二
    十五日與原告簽訂「台塑石化股份有限公司加油站油品買賣合約」，約定被告經
    營之自由加油站所需油品應向原告購買，期間自八十九年十月二十五日起至九十
    四年十月二十四日止；(二)被告於九十一年三月三十一日終止兩造油品買賣合約；
    (三)兩造合約期間由原告為被告加油站設置橫招、立招、油品指示燈及加油站員工
    制服等；(四)原告為被告承擔中油公司之違約金六十萬元及招牌費用一十四萬元；
    及(五)被告於九十一年三月下半月向原告購買油品，尚欠一百七十八萬五千八百八
    十六元未付之事實，業據其提出台塑石化股份有限公司加油站油品買賣契約書、
    通知書、制服＼配件價目表、加油站價格表各一件、統一發票三紙、制服登記表
    五紙、成品交運單二十九紙、轉站通知單二紙為證（見本院卷第一二頁至第二六
    頁、第二八頁至第三三頁、第一八○頁至第二一一頁），復為被告所不爭執（見
    本院卷第五一頁至第五二頁、第二一四頁至第二一五頁、第二三六頁），自堪認
    為真實。
五、至原告主張被告依兩造油品買賣合約第八條、第六條第二項約定及民法第二百二
    十六條、第五百四十六條第一項、第一百七十六條、第一百七十九條、第四百十
    九條第二項規定，應給付原告三百零三萬九千六百二十九元本息，既為被告所否
    認，並以上開情詞置辯。則(一)被告於九十一年三月三十一日終止兩造油品買賣合
    約，是否違約？(二)被告是否應依合約第八條之約定及民法第二百二十六條之規定
    、或民法第五百四十六條第一項、或第一百七十六條、或第一百七十九條、或第
    四百十九條第二項之規定賠償原告橫招、立招、油品指示燈設置安裝費用、加油
    站員工制服購製費用及對中油公司之違約金、招牌費用？(三)被告是否應依合約第
    六條第二項之約定給付原告合約終止前積欠油款一百七十八萬五千八百八十六元
    ？即為本件兩造之爭點所在（此亦為兩造所同意，見本院九十二年十一月二十四
    日言詞辯論筆錄所載兩造協議簡化爭點之內容─本院卷第二一五頁）。爰將本院
    得心證之理由分敘如下：
    (一)就被告終止契約是否合法部分：
    　1.按解釋契約，固須探求當事人立約時之真意，不能拘泥於契約之文字，但契
        約文字業已表示當事人真意，無須別事探求者，即不得反捨契約文字而更為
        曲解，最高法院著有十七年上字第一一一八號判例可資參照。
      2.依兩造不爭執之油品買賣契約書第一條第一項：「合約期間自八十九年十月
        二十五日起至九十四年十月二十四日止，共計五年。」，及第十條第九項：
        「本合約期間，若遇政府公告油品全面自由化者，甲方（即被告）得於公告
        時點起二個月內選擇終止本合約，乙方（即原告）基於公平交易原則，給予
        尊重。」之約定，堪認上開油品買賣契約期間雖為五年，然被告如於合約有
        效期間，遇政府公告油品全面自由化時，自公告時起二個月內，均有終止上
        開油品買賣契約之權利。經濟部能源委員會業已公告自九十年十二月二十六
        日起全面開放油品進口之事實，為兩造所不爭執，則被告遲至九十一年三月
        三十一日始終止上開油品買賣契約，顯已逾上開契約約定公告時點起二個月
        內之期間，自難認為合法。
      3.被告雖提出行政院公平交易委員會九十年十二月二十八日（九十）公貳字第
        九○一三八九八－○○四號函，辯稱其於九十一年三月三十一日終止上開油
        品買賣契約，並未違約云云。然：
        (1)上開行政院公平交易委員會函（見本院卷第一二○頁至第一二二頁）說明
          欄第四項固載明：「本會經審酌九十年十二月二十日所召開之『石油管理
          法公布施行後加油站業者之終止契約權利與公平交易法適用相關問題』公
          聽會結論，爰於九十年十二月二十七日第五二九次委員會議決議如次：(一)
          與會相關行政機關及各供油業者代表確認之結果，新進供油業者參進市場
          之合理時程約為五十五個工作天，新進供油業者尚無法確定可以在九十一
          年三月一日前供應油品，若因行政機關作業程序不及，致尚無任何一家新
          進供油業者可在九十一年三月一日前供應油品時，各該供油業者宜酌予調
          整加油站終止供油契約之權利行使最後期限，亦即原合約中所規範之二個
          月終止契約權之特定期間應予以延長，以符合加油站充分選擇供油業者之
          實際需求。」等語，惟兩造間就上開油品買賣契約終止權之約定，既無不
          明確之處，自無爰引上開行政院公平交易委員會函文為補充而變更契約原
          有文意之必要。
        (2)又兩造於上開油品買賣契約書第十條第九項既基於私法自治及契約自由原
          則賦與被告終止權，上開行政院公平交易委員會函說明欄第三項亦記載：
          「‧‧‧台塑石化股份有限公司則表示，目前該公司僅有五年期之供油合
          約，惟在九十一年一月一日後，亦將提供短期配套之過渡期供油合約供加
          油站選擇。」並無任意不當限制被告行使終止權之情形，是上開行政院公
          平交易委員會議建請供油業者宜酌予調整終止期限約定之決議，僅生勸導
          或建議之效力，並不具強制力。被告辯稱其依上開行政院公平交易委員會
          函文終止契約並無違約云云，即無足取。
    (二)就原告支出橫招、立招、油品指示燈設置安裝費用、加油站員工制服購製費用
      及對中油公司之違約金、招牌費用法律性質部分：
      1.原告為被告支出橫招、立招、油品指示燈設置安裝費用、加油站員工制服購
        製費用及對中油公司之違約金、招牌費用分別為一十萬四千零七十六元、四
        十一萬四千七百五十元、二萬零一百六十元、一十二萬七千四百七十元、六
        十萬元及一十四萬元，業據其提出與所述相符之制服＼配件價目表一件、統
        一發票三紙、制服登記表五紙為證（見本院卷第二四頁至第二六頁、第二八
        頁至第三三頁），復為被告所不爭執（見本院卷第五一頁至第五二頁、第二
        一四頁至第二一五頁、第二三六頁、第二八一頁），堪認原告確實有支付前
        開費用。
      2.惟原告支付前開費用之性質，原告主張為委任、無因管理、隱含附負擔贈與
        之性質，被告則以締約誘因及債務承擔置辯，然於兩造不爭執之台塑石化股
        份有限公司加油站油品買賣合約並未約定，自應探究當事人立約時之真意。
        查：
        (1)證人即負責與被告簽約之原告員工乙○○到場證稱：於締約時，即已告知
          被告，合約期間內照合約執行，會幫被告裝設橫招、立招、油品指示燈，
          並提供制服，當時被告有問及如果中途解約怎麼辦，伊曾說明按剩餘的合
          約期間計算殘餘價值，且被告當時提及與中油公司的違約賠償問題，曾問
          伊原告是否可以負擔，伊表示可以考慮由原告負擔，但是如果將來被告違
          約，將一併列入求償內容等語明確（見本院卷第三三七頁至第三三九頁）
          。至證人即與原告簽約之被告股東兼自由加油站站長丙○○固到場證稱當
          初係研判原告進入油品市場比較具有競爭力，遂與原告洽談合約，有提及
          原來中油公司的招牌要全數換掉及提供制服，但沒有提到費用由何人負擔
          ，且提及與中油公司違約金六十萬元及招牌費用十四萬元的問題，原告的
          郭副理表示只要被告締約原告會負責，並沒有提到其他條件云云（見本院
          卷第三四二頁至第三四四頁），惟被告在與原告締約前即為加盟中油公司
          之加油站，在與原告締約時不僅面臨賠償中油公司違約金六十萬元及招牌
          費用一十四萬元問題，亦預見將來油品自由化之情形，衡諸一般社會常情
          ，在決定與原告締約條件時，焉有不就合約期間終止契約可能發生問題詳
          加考量，是證人丙○○否認伊曾詢問原告中途解約如何處理，即非可採。
          再依一般商業慣例及經驗法則以觀，原告加盟加油站數量非少，如原告均
          無條件贈與高達五、六十萬元價值之服務予各加盟加油站，縱市場競爭激
          烈，亦顯難認符合其商業利益，實難遽謂其支付前開費用僅單純推廣業務
          或債務承擔而已。是原告主張兩造係約定被告繼續向原告購油五年之前提
          下，原告始為支付前開費用等語，應屬可採。
        (2)按稱委任者，謂當事人約定，一方委託他方處理事務，他方允為處理之契
          約，民法第五百二十八條定有明文，足見委任係以處理事務為標的。又受
          任人處理事務，須為勞務之給付，此觀同法第五百二十九條規定自明。查
          本件原告既主張其係以被告於五年內繼續向其購油為前提，為被告支付上
          開費用，核其所為之給付，並非基於上訴人之委託，自不屬委任。復以原
          告主張其給付既有所謂之「前提」，即非為被告管理事務之意思而為給付
          。是原告主張其基於委任、無因管理之法律上原因支付上開費用，即非無
          據。惟依原告支付上開費用之主要特徵即以被告五年內繼續購油為前提，
          尚非典型之附負擔之贈與契約，故本件宜解為類似於附負擔之贈與之無名
          契約，於其性質如與贈與相同者，可類推適用關於附負擔贈與之規定。
      3.按贈與附有負擔者，如贈與人已為給付而受贈人不履行其負擔時，贈與人得
        請求受贈人履行其負擔，或撤銷贈與，民法第四百十二條第一項定有明文。
        本件被告僅向被告購油十七個月，即終止兩造油品買賣契約，顯未履行其應
        繼續購油滿五年之負擔，是原告以起訴狀繕本為撤銷贈與之意思表示（見本
        院卷第七頁），於法即無不合，故原告自得依民法第四百十九條第二項、第
        一百七十九條規定，請求被告返還所受利益，即按合約歷經年限比例賠償上
        開橫招、立招、油品指示燈安裝費用，及賠償制服、對中油公司之違約金、
        招牌費用計一百二十五萬三千七百四十三元（計算式詳如附表），即屬有據
        。
    (三)就積欠油款一百七十八萬五千八百八十六元部分：
    　被告固不否認九十一年三月下半月尚欠原告購油款一百七十八萬五千八百八十
      六元，然辯稱原告未依約給付被告九十一年三月份購油款原有百分之一點四之
      月折讓，及自九十年十二月份起至九十一年三月份之購油金額百分之二特別折
      讓，被告已於九十一年四月十九日出具部分折讓證明單與上開油款抵付折讓完
      畢云云。惟查：
      1.依兩造不爭執之油品買賣契約書第三條第二項約定：「為確保甲方（即被告
        ）之競爭力，乙方（即原告）按甲方每月購油量給與折讓，並扣抵次月購油
        款。」，依其文義乃以扣抵次月購油款為月折讓之給付條件，原告並無以現
        金實際給付月折讓之義務。被告既於九十三年三月三十一日終止兩造油品買
        賣契約，自無次月購油款可資扣抵，其主張扣抵當月購油款，即非有據。
      2.被告辯稱九十年十二月份至九十一年三月份另有百分之二特別折讓云云，已
        為原告所否認，主張增給百分之二特別折讓係以鼓勵加盟加油站繼續簽約供
        油的政策等語，並有被告九十一年四月十二日塑化油品北字第○○九七四號
        函在卷可稽（見本院卷第二四六頁至第二四七頁），復據證人乙○○到場證
        述明確（見本院卷第三三九頁至第三四○頁）。被告雖聲請訊問證人丙○○
        ，並提出九十一年四月十六日營業人銷貨退回進貨退出或折讓證明單為證（
        見本院卷第二四八頁），惟證人丙○○已到場證述伊不清楚為何會有百分之
        二的特別折讓等語（見本院卷第三四四頁），上開營業人銷貨退回進貨退出
        或折讓證明單乃被告片面製作，並不足以證明原告有給付百分之二特別折讓
        之義務存在，此外，被告並未提出其他證據以實其說，其此部分之辯解，亦
        無足取。
六、從而，原告依兩造台塑石化股份有限公司加油站油品買賣合約第六條約定及民法
    第四百十九條第二項、第一百七十九條規定，請求被告給付三百零三萬九千六百
    二十九元，及自起訴狀繕本送達被告翌日即九十二年八月十九日起至清償日止，
    按年息百分之五計算之利息，洵屬有據，應予准許。
七、至兩造其餘之攻擊或防禦方法，及未經援用之證據，經本院斟酌後，認為均不足
    以影響本判決之結果，自無逐一詳予論駁之必要。
八、兩造陳明願供擔保，聲請宣告假執行或免為假執行，經核並無不合，爰分別酌定
    相當之擔保金額准許之。
九、據上論結，本件原告之訴為有理由，依民事訴訟法第七十八條、第三百九十條第
    二項、第三百九十二條第二項，判決如主文。
中　　　華　　　民　　　國　　九十三　　年　　　八　　　月　　　十三　　日
                                  民事第一庭法　    官  陳盈如
右正本係照原本作成
如對本判決上訴，須於判決送達後廿日內向本院提出上訴狀，並表明上訴理由。
中　　　華　　　民　　　國　　九十三　　年　　　八　　　月　　　十三　　日
                                            法院書記官  高秋芬
民事訴訟法第三百九十二條
法院得宣告非經原告預供擔保，不得為假執行。
法院得依聲請或依職權，宣告被告預供擔保，或將請求標的物提存而免為
假執行。
依前項規定預供擔保或提存而免為假執行，應於執行標的物拍定、變賣或
物之交付前為之。
